【裁判字號】    95,訴,994
【裁判日期】    951011
【裁判案由】    營業稅
【裁判全文】
臺北高等行政法院判決
                                     95年度訴字第00994號
                              .
原      告  東元電機股份有限公司
代  表  人  甲○○
訴訟代理人  乙○○
被      告  財政部臺北市國稅局
代  表  人  許虞哲(局長)
訴訟代理人  丙○○
上列當事人間因營業稅事件，原告不服財政部中華民國95年1月
20日台財訴字第09400611300號訴願決定，提起行政訴訟。本院
判決如下：
    主  文
原告之訴駁回。
訴訟費用由原告負擔。
    事  實
一、事實概要：臺北市稅捐稽徵處（下稱台北市稅處）以查獲原
    告於83年10月至84年間轉包聯華電子三廠八吋晶圓廠新建工
    程予振欣水電空調工程有限公司（下稱振欣公司），金額計
    新台幣（下同）24,850,625元（不含稅），未依法取得憑證
    ，其中金額11,897,069元（不含稅）係以非交易對像之銓合
    工程企業有限公司（下稱銓合公司）等七家公司開立之統一
    發票17紙，作為進項憑證申報扣抵銷項稅額，而虛報進項稅
    額594,853 元，除核定補徵營業稅594,853 元外，並按其未
    依法取得他人憑證總額24,850,625元處5%罰鍰計1,242,531
    元。原告申請復查，未獲變更，提起訴願，經財政部91年9
    月17日台財訴字第0890028237號訴願決定：「原處分（復查
    決定）撤銷，由原處分機關另為處分。」經被告重核結果，
    變更原罰鍰處分金額為942,991 元，並駁回其餘復查。原告
    提起訴願，經決定駁回後，遂提起本件行政訴訟。
二、兩造聲明：
    (一)原告聲明：訴願決定、原處分（重核復查決定）關於不利
      原告部分均撤銷。
    (二)被告聲明：駁回原告之訴。
三、兩造之爭點：銓合公司等七家公司是否承受振欣公司與原告
                之工程合約，而為原告之實際交易對象？
    (一)原告主張之理由：
      1.被告於83年10月至84年間將前開發包予訴外人振欣公司
        承攬，金額計24,850,625元，振欣公司再分包予銓合公
        司等7 家公司施做；嗣84年間，振欣公司因財務周轉不
        靈無法繼續承包施作該工程，振欣公司遂於85年5 月16
        日出具切結書，放棄承攬權，由實際施做者，即振欣公
        司之分包商銓合公司等7 家公司續行施工完成，並將振
        欣公司對原告之係爭工程債權債務讓與分包商銓合公司
        等7 家公司，且於85年5 月26日與原告及小包簽訂協議
        事項，由原告支付工程款項予銓合公司等7 家公司；故
        原告取得銓合公司等7 家公司開立之發票以為請、付款
        憑證，實屬正當，此有切結書及協議事項足稽，亦有鐵
        山工程行開立予原告之保固切結書予可為佐證。
      2.被告認原告實際交易（施做）對象為振欣公司，原告取
        得銓合公司等7 家小包發票有違反行為時營業稅法第15
        條第1 項、第3 項、第19條第1 項第1 款規定，進而依
        稅捐稽徵法第44條處以行為罰，顯有錯誤；蓋系爭工程
        因振欣公司財務困難無法施做、無繼續營業可能，故拋
        棄承攬權，由其下包商銓合公司等7 家公司承接繼續施
        作完成，即銓合公司等7 家公司始為原告之交易對像，
        乃是系爭工作實際施做（營業）者。被告未加詳查上情
        ，遽認財務已瀕破產之訴外人振欣公司（無實際施做能
        力之人）未開立發票予原告，而實質營業對像施做者（
        銓合公司等7 家公司）開立統一發票予原告，有營業稅
        法第51條第5 款規定情事，確係誤解營業稅法第15條、
        第19條、第51條及稅捐稽徵法第44條等意旨，並違反行
        政程序法第9 條、第36條及第43條規定之違法。
      3.再者，被告未就原告所呈報稅項與實際之交易狀況進行
        綜合判斷，檢視原告所呈報之每筆資料是否符合真實，
        若果有符合漏稅罰要件者，始得課以罰鍰，此亦為前揭
        營業稅法第19條、第51條及稅捐稽徵法第44條所明定。
        被告就此事實竟疏未詳究，即以「據此可認定申請人（
        即原告）承包之對象係振欣公司，且申請人係代振欣公
        司付款給小包商，故小包商應開立發票給振欣公司而非
        申請人。另依申請人、振欣公司與小包商等簽訂之協議
        書，詳載『由東元公司代為處理之部分及金額如表一，
        合計金額13,859,674元，以上金額為〔原合約內之工程
        款〕註6/20，表示以上承包商開立發票予東元之日期，
        』益證申請人代為付款之金額，係屬原合約內之工程款
        ，而非新訂合約之工程款，…」等表面文書，逕認定原
        告違反營業稅法補徵營業稅及處以罰鍰，而置本案銓合
        公司等7 家小包對原告確實有交易行為等事證於不顧，
        尚欠公允。蓋原告非與銓合公司等7 家小包新訂合約，
        而係由銓合公司等7 家小包概括承受原告與振欣公司間
        係爭合約之債權債務關係。
      4.又按，營業稅法第51條第5 款規定意旨，應以納稅義務
        人有虛報進項稅額，並因而逃漏稅款者，始得據以追繳
        稅款及處罰，業經大法官釋字第337 條解釋在案，該項
        解釋，旨在保障人民權利，對於有進貨事實而非虛報進
        項稅額進而逃漏稅款之營業人，明示不該加以罰鍰，並
        有最高行政法院85年判字第1276號、85年判字第1251號
        、85年判字第1310號及85年判字第1670號判決意旨足資
        參照。況且，原告就何以發包予振欣公司，卻支付款項
        予銓合公司等7 家小包等情形，已迭次陳明，但各機關
        卻未能確實依上開解釋之真正意旨，體察實情，對原告
        作正確之處分。
    (二)被告主張之理由：
      1.按「營業人當期銷項稅項，扣減進項稅額後之餘額，為
        當期應納或溢付營業稅額。…進項稅額，指營業人購買
        貨物或勞務時，依規定支付之營業稅額。」「營業人左
        列進項稅額，不得扣抵銷項稅額：一、購進之貨物或勞
        務未依規定取得並保存第33條所列之憑證者。」分別為
        營業稅法第15條及第19條第1 項第1 款所明定。次按「
        對外營業事項之發生，營利事業應於發生時自他人取得
        原始憑證，如進貨發票：……。」為稅捐稽徵機關管理
        營利事業會計帳簿憑證辦法第21條第1 項前段所明定。
      2.卷查，原告於83年10月至84年間轉包系爭工程予振欣公
        司，金額計24,850,625元，未依法取得憑證，其中金額
        11,897,069元（不含稅）係以非交易對像之銓合公司等
        7 家公司開立之統一發票17紙作為進項憑證，並持之申
        報扣抵銷項稅額，虛報進項稅額計594,853 元，經被告
        審理核定應追補營業稅594,853 元外，並按其未依法取
        得他人憑證總額18,859,833元處5%罰鍰計942,991 元之
        違章事實，此有案關工程契約書、協議書及臺灣高等法
        院85年度上字第443 號民事判決等影本附卷可稽，原處
        分洵非無據。
      3.又依前揭民事判決理由四、(四)所載略以：「綜上所述
        ，訴外人振欣公司與被上訴人（即原告）之合約…總工
        程款合共為55,318,836元；扣除應扣款項…（振欣已領
        工程款23,190,000元、被上訴人（即原告）依『協議事
        項』代振欣公司付款13,859,674元、依『協議事項』扣
        總工程款百分五為2,995,000 元及被上訴人（即原告）
        自行購料施工工程款6,035,580 元，合共46,080,254元
        ）為9,238,482 元…亦即被上訴人（即原告）尚應付振
        欣公司工程款9,238,482 元。…」應可認定原告承包之
        對象係振欣公司，且原告係代振欣公司付款12,491,922
        元（含稅）給小包商，故小包商應開立發票給振欣公司
        而非原告。另依84年5 月26日原告、振欣公司與小包商
        等簽訂之協議書，詳載「由東元公司代為處理之部分及
        金額如表一、合計金額13,859,674元，以上金額為『原
        合約內之工程款』，註6/20，表示以上承包商（即銓合
        公司等7 家公司）開立發票予東元（即原告）之日期」
        ，益證原告代為付款之金額，係屬原合約內之工程款，
        而非新訂合約之工程款，故小包商等直接開立發票金額
        12,491,922元予原告，而原告並持以申報扣抵銷項稅額
        ，其違章事證甚明，被告據以補稅及裁處行為罰，自屬
        有據。
      4.末按，「為符合大法官釋字第337 號解釋意旨，對於營
        業人取得非實際交易對像所開立之統一發票作為進項憑
        證申報扣抵銷項稅額之案件，應視情節，分別依左列原
        則處理：(二)取得虛設行號以外其他非實際交易對像開立
        之憑證申報扣抵案件…2.有進貨事實者： (1)進貨部分
        ，因未取得實際銷貨人出具之憑證，應依稅捐稽徵法第
        44條規定處以行為罰。 (2)至進貨人取得銷貨人以外之
        營業人所開立之發票申報扣抵，如查明開立發票之營業
        人已依法申報繳納該應納之營業稅額者，則尚無逃漏，
        除依前項規定處以行為罰外，依營業稅法第19條第1 項
        第1 款規定，應就其取得不得扣抵憑證扣抵銷項稅額部
        分，追補稅款。…」為財政部83.7.9台財稅第83160137
        1 號函所明釋。原告於前揭期間進貨金額計24,850,625
        元（不含稅），未依法取得憑證事實，已如前述，將取
        得以非交易對像之銓合公司等7 家公司開立之統一發票
        17紙作為進項憑證，並持之申報扣抵銷項稅額之金額為
        11,897,069元（不含稅）；另未取得憑證金額計12,953
        ,556 元 （不含稅），其中未取得憑證金額中，經扣除
        原告自行舉發其無法取得憑證金額3,138, 411元（不含
        稅）及保固工程款金額2,852,381 元（不含稅），被告
        復查決定變更為6,962,764 元，則原告於案關期間未依
        規定取得憑證金額合計變更為18,859,833元（11,897,0
        69＋6,962,764）， 罰鍰變更為942,991 元，亦無違誤
        。
    理  由
一、本件原告起訴時，被告之代表人為張盛和，嗣於訴訟中變更
    為許虞哲，茲據新任代表人具狀聲明承受訴訟，經核無不合
    ，應予准許。
二、本件被告以原告於83年10月至84年間轉包聯華電子三廠八吋
    晶圓廠新建工程予振欣振欣公司，金額合計24,850,625元（
    不含稅），經扣除原告自行舉發其無法取得憑證金額3,138,
    411 元（不含稅）及保固工程款金額2,852,381 元（不含稅
    ），因認原告就已給付振欣公司之工程款金額計18,859,833
    元，未依規定取得憑證，且其中金額11,897,069元（不含稅
    ）係以非交易對像之銓合公司等七家公司開立之統一發票17
    紙，作為進項憑證申報扣抵銷項稅額，致虛報進項稅額計59
    4,853 元，除重核復查決定應補徵營業稅594,853 元外，並
    按原告未依法取得憑證總額18,859,833元處5%罰鍰計942,99
    1 元之事實，為兩造所不爭，並有原告與振欣公司簽訂之工
    程合約書、保固切結書、協議書、支付小包工程款明細表、
    台灣高等法院85年度上字第443 號民事判決書及被告重核復
    查決定書附原處分卷可稽，堪信為真實。
三、原告起訴主張：其將前開工程發包振欣公司承攬，振欣公司
    再分包予銓合公司等七家公司施做，嗣振欣公司因財務發生
    困難無法繼續承作，乃出具切結書放棄承攬權，由實際施作
    者即銓合公司等7 家公司續行施工完成，並將其對原告之系
    爭工程債權債務讓與該七家公司，且於85年5 月26日與原告
    及上開小包簽訂協議事項，由原告支付工程款項予銓合公司
    等7 家公司，是原告取得該七家公司開立之發票作為進項憑
    證，實屬正當等語。故本件之爭點，在於銓合公司等七家公
    司是否承受振欣公司與原告之工程合約，而為原告之實際交
    易對象？
四、經查：
    (一)按「營業人當期銷項稅項，扣減進項稅額後之餘額，為當
      期應納或溢付營業稅額。…進項稅額，指營業人購買貨物
      或勞務時，依規定支付之營業稅額。」「營業人左列進項
      稅額，不得扣抵銷項稅額：一、購進之貨物或勞務未依規
      定取得並保存第33條所列之憑證者。」營業稅法第15條第
      1 項、第3 項規定、第19條第1 項第1 款分別定有明文。
      又「營利事業依法規定應給與他人憑證而未給與，應自他
      人取得憑證而未取得，…應就其未給與憑證、未取得憑證
      …經查明認定之總額，處百分之五罰鍰。」亦為稅捐稽徵
      法第44條所明定。
    (二)次按，財政部83年7 月9 日台財稅第831601371 號函釋略
      以：「二、為符合司法院大法官會議釋字第337 號解釋意
      旨，對於營業人取得非實際交易對像所開立之統一發票作
      為進項憑證申報扣抵銷項稅額之案件，應視情節，分別依
      左列原則處理：…(二)取得虛設行號以外其他非實際交易對
      像開立之憑證申報扣抵案件…2.有進貨事實者：(1)進貨部
      分，因未取得實際銷貨人出具之憑證，應依稅捐稽徵法第
      44條規定處以行為罰。」係財政部基於中央稅捐主管機關
      職權，依大法官釋字第337 號解釋意旨，釋示營業人取得
      非實際易交易對象開立之統一發票，作為進項憑證申報扣
      抵銷項稅額之處罰原則，並未抵觸前揭營業稅法及稅捐稽
      徵法之規定，自得予援用。
    (三)查原告所提振欣公司於84年5 月16日所立「切結書」係謂
      ：「…自願放棄向東元公司承攬之…（本件工程），其工
      程費用由東元公司裁決處理，絕無處理。」等情（見本院
      卷附原證一），核該切結書之文義，據振欣公司負責人楊
      清泉於台灣高等法院85年度上字第433 號民事案件審理時
      ，證稱：工程費用由東元裁決處理，指費用由東元公司直
      接付給小包，但仍須有單據未結算，切結書寫的較為籠統
      ，5 月26日協議事項較詳細等語（見原處分卷上開判決書
      第10頁）。復參諸振欣公司與原告及振欣公司之小包商於
      84年5 月26日開協調會，達成協議所簽訂之「協議事項」
      內容所載：「由東元公司代為處理之部分及金額如表一、
      合計金額13,859,674元，以上金額為原合約內之工程款，
      …僅上列廠商小包之金額部分，由東元協助處理，其餘涉
      及本工程之金額由振欣公司付款，與東元公司無關，…決
      議：表一總工款程由東元代為支付，並由工程款扣除，
      並加扣東元與振欣之合約總工款5%，絕無異議。」等語以
      觀，足徵原告係為求工程完工，而代振欣公司支付工程款
      予前開附表一所列小包，並非與前開小包另訂新合約，或
      由該等小包概括承受振欣公司與原告間之工程合約，原告
      發包前開工程合約之交易相對人仍為振欣公司，洵堪認定
      。
    (四)故依上開事證，原告既係依與振欣公司之前開工程合約及
      協議事項之決議，代承攬人振欣公司支付上開工程款予其
      小包銓合公司等七家公司，依法自應由前開小包商開立統
      一發票予振欣公司，並由振欣公司就原告所代付前開款項
      ，開立統一發票予原告作為進項憑證，始為適法。原告未
      依規定向交易對象振欣公司取得進項憑證，卻取得銓合公
      司等七家公司開立之統一發票17紙，即屬未依法取得憑證
      ，依前揭營業稅法第19條第1 項第1 款規定，原告前開進
      項稅額自不得扣抵銷項稅額，故被告核定補徵原告營業稅
      ，並以原告未依規定取得憑證，依查得原告已給付振欣公
      司而未依規定取得憑證金額18,859,833元處5%罰鍰942,99
      1 元，揆諸前揭法條規定及函釋意旨，並無不合。
五、綜上所述，原處分（重核復查決定）於法並無違誤，訴願決
    定予以維持，亦無不合，原告仍執前詞，訴請撤銷，為無理
    由，應予駁回。
據上論結，本件原告之訴為無理由，爰依行政訴訟法第98條第3
項前段，判決如主文。
中    華    民    國    95    年    10    月   11     日
                        第二庭審判長法  官  徐瑞晃
                                    法  官  吳慧娟
                                    法  官  蕭惠芳
上為正本係照原本作成。
如不服本判決，應於送達後20日內，向本院提出上訴狀並表明上
訴理由，如於本判決宣示後送達前提起上訴者，應於判決送達後
20日內補提上訴理由書（須按他造人數附繕本）。
中    華    民    國    95    年    10    月   11     日
                                    書記官  李淑貞


司法院資訊處製作；財團法人民間司法改革基金會備份。
